臺灣高等法院刑事判決　　　　　　　　　　　　　　九十三年度勞安上訴字第一號
　　上　訴　人　臺灣板橋地方法院檢察署檢察官
　　被　　　告　乙○○
　　被　　　告　丙○○
　　被　　　告　大同股份有限公司
　　法定代理人　甲○○
　　右三人共同
　　選任辯護人　林德川律師
右上訴人因被告過失致死等案件，不服臺灣板橋地方法院九十二年度勞安訴字第一號
，中華民國九十二年十二月十一日第一審判決（起訴案號：臺灣板橋地方法院檢察署
九十二年度偵字第八四四號），提起上訴，本院判決如左：
    主  文
上訴駁回。
    理  由
一、公訴意旨略以︰被告丙○○係被告大同股份有限公司（以下簡稱大同公司）坐落
    於台北縣土城市○○路○段三一五號板橋廠之廠長，為工作場所之負責人，與該
    廠設備課帶班師父即被告乙○○，均係從事業務之人，被告大同公司與丙○○，
    均應注意，對於高度二公尺以上之處所進行作業，勞工有墜落之虞者，為防止職
    業災害之發生，應採取張掛安全網或使勞工使用安全帶等之必要安全措施，竟疏
    未注意，未於上開板橋廠製品課，採取上開安全措施，被告乙○○亦應注意屬下
    帶班之工人，應領有執照始得為配電工作，且依當時情形，並無不能注意情事，
    竟疏未注意，於民國（下同）九十年八月六日下午三時二十分許，任由未取得執
    照之帶班工人丁○○，至前開製品課擔任維修電話之配電工作，致丁○○於上開
    製品課天花板上工作時，因無防止墜落之必要安全措施設置，不慎失足墜落地面
    ，雖經送醫救治，仍於九十年八月八日下午四時五十四分許，因自高處墜落，頭
    部外傷，顱內出血致死，因認被告丙○○涉犯刑法第二百七十六條第二項之業務
    過失致人於死及違反勞工安全衛生法第五條第一項、第三十一條第一項罪嫌，被
    告乙○○涉犯刑法第二百七十六條第二項之業務過失致死罪嫌，被告大同公司涉
    及違反勞工安全衛生法第三十一條第二項之規定，應依同條第一項規定處以罰金
    刑責云云。
二、按犯罪事實應依證據認定之，無證據不得認定犯罪事實；不能證明被告犯罪者，
    應諭知無罪之判決，刑事訴訟法第一百五十四條第二項、第三百零一條第一項分
    別定有明文。次按刑事訴訟法上所謂認定犯罪事實之證據，係指足以認定被告確
    有犯罪行為之積極證據而言，該項證據自須適合於被告犯罪事實之認定，始得採
    為斷罪資料（最高法院二十九年上字第三一０五號、五十三年台上字第二七五０
    號判例意旨參照），如未能發現相當證據，或證據不足以證明，自不能以推測或
    擬制之方法，以為裁判基礎；又認定犯罪事實所憑之證據，雖不以直接證據為限
    ，間接證據亦包括在內，然無論直接或間接證據，其為訴訟上之證明，須於通常
    一般之人均不致有所懷疑，而得確信其為真實之程度者，始得據為有罪之認定，
    倘其證明尚未達到此一程度，而有合理之懷疑存在時，即無從為有罪之認定（最
    高法院四十年台上字第八六號、七十六年台上字第四九八六號判例意旨參照）。
三、公訴人認被告丙○○、乙○○、大同公司涉有上開罪嫌，無非係以（一）右開事
    實，業經告訴人戊○○、金佳臻指訴綦詳。（二）被害人丁○○因本件工作，自
    高處墜落，頭部外傷，顱內出血致死，亦經檢察官督同法醫師相驗屍體，製有勘
    驗筆錄、相驗屍體證明書及驗斷書各乙紙在卷為證。（三）被告丙○○違反勞工
    安全衛生法第五條第一項第五款及勞工安全衛生設施規則第二百二十五條之規定
    ，有行政院勞工委員會北區勞動檢查所（以下簡稱北區勞動檢查所）九十年十月
    三日函在卷為憑。（四）被告乙○○於檢察官偵訊時陳稱：「（問：九十年八月
    六日下午丁○○要去修理電路你知道？）我知道，我是他帶班師父，而他當時已
    快要下班，而他說他要去看一下，平常我就叫他注意安全，但這次我未和他一起
    過去」等語，足見其明知所帶班之被害人並未領有執照，不得為配電工作，竟任
    由被害人擔任本件配電工作，顯有過失。（五）被告丙○○、乙○○之過失行為
    與被害人之死亡間，有相當因果關係等語，為其主要論據。
四、訊據被告丙○○、乙○○均堅詞否認有違反勞工安全衛生法或業務過失致死犯行
    ，被告丙○○辯稱：被害人於事件發生時，並未被指派前往修理電話線，且發生
    墜落時，被害人亦未依規定攜帶防護的設備包括安全索及安全帽，事實上修理電
    話線有其他更安全的方式，而發生地點亦非一般固定之維修場所。再者，大同公
    司安全規定很多，員工都知道，被害人亦有簽收一本工作安全守則，卻違反相關
    規定，自難咎令伊負過失責任等語。被告乙○○辯稱：伊與被害人並無主管與部
    屬的關係，也沒有指派命令的權力，當天被害人僅負責配電室工作，並未被指派
    其他工作，被害人自行前往事故地點，伊無權阻止等語。
五、經查：
(一)按違反勞工安全衛生法第五條第一項或第八條第一項之規定，致發生同法第二十
    八條第二項第一款之職業災害者，處三年以下有期徒刑、拘役或科或併科新台幣
    （下同）十五萬元以下之罰金。法人犯前項之罪，除處罰其負責人外，對該法人
    亦科以前項之罰金，勞工安全衛生法第三十一條定有明文。而同法第五條第一項
    第五款係規定，雇主對防止有墜落、崩塌等之虞之作業場所引起之危害，應有符
    合標準之必要安全衛生設備。次按勞工安全衛生法第二條第四項及第五條第二項
    所稱就業場所，係指於勞動契約存續中，由雇主所提示，使勞工履行契約提供勞
    務之場所。同法第四條第二項、第九條、第十條、第十八條第一項、第二十七條
    、第二十八條第一項及第二項所稱工作場所，係指就業場所中，接受雇主或代理
    雇主指示處理有關勞工事務之人所能支配、管理之場所。同法第五條第一項、第
    七條第一項及第十三條所稱作業場所，係指工作場所中，為特定之工作目的所設
    之場所，勞工安全衛生法施行細則第三條亦定有明文，足見勞工安全衛生法第五
    條第一項所稱之作業場所，專指「在工作場所中，為特定之工作目的所設之場所
    」，其範圍顯均較「就業場所」或「工作場所」為狹小，易言之，工作場所中亦
    存有非為特定之工作目的而設之場所，自非同法第五條第一項之規範對象。經查
    ：本件被害人墜落之地點，依卷內現場相片及行政院勞工委員會北區勞動檢查所
    九十年十月三日台九十勞北檢製字第五二六０一三號函及所附之「大同股份有限
    公司板橋廠職業災害檢查報告書」（以下簡稱職業災害檢查報告書）觀之，係在
    大同公司板橋廠製品課辦公室天花板，天花板離地高約四點五公尺，天花板上留
    有電線，天花板旁設置有鐵欄杆（高約一點零三公尺），雖前開地點於案發時由
    之維修電話線或其他工作目的而設之場所，是以前開地點是否符合勞工安全衛生
    法第五條第一項所定之「作業場所」，不無疑問。
(二)按勞工安全衛生法第二十八條第二項第一款規定之處罰要件需「發生死亡災害之
    職業災害」。從而依勞工安全衛生法第三十一條規定，行為人須因違反第五條第
    一項或第八條第一項之規定，致發生死亡之「職業災害」，始應依該條文規定處
    罰，如勞工非因職業災害死亡，則非該條處罰之範圍。又職業災害，依同法第二
    條第四項，係謂勞工就業場所之建築物、設備、原料、材料、化學物品、氣體、
    蒸氣、粉塵等或作業活動及及其他職業上原因引起之勞工疾病、傷害、殘廢或死
    亡。由前開對職業災害之定義可知，職業災害為建築物、作業活動及其他「職業
    上原因」引起之疾病、死亡等災害。從而判斷是否為職業災害，首先應判斷是否
    為職業上的原因所造成，亦即是否肇因於勞工職務活動時所造成之災害，倘勞工
    非基於職務上活動，或其私下之活動，縱使於其餘勞工之就業場所造成災害，仍
    應非職業災害之範疇。經查：本件案發當時被害人所值勤之業務範圍，是否包含
    維修電話線路乙節，被告丙○○辯稱：當天工程是有關電話線維修的部分，被害
    人是值中班，不用負責該項業務等語，被告乙○○辯稱：當天被害人是配電室的
    值班，並不用修護，修護班是另外的值班，當天修護班是伊及己○○，被害人只
    是值班，值班的工作只是聽電話，供電的部分也要排除一些故障等語（均見原審
    九十二年七月四日訊問筆錄），且證人己○○即於案發當時在製品課天花板從事
    修理電話線之大同公司設備課員工於原審證稱：當天值班有伊與被告乙○○，伊
    值勤到四點四十分，但下一個班次三點就要來，二個班有一個小時的重疊，被害
    人是下一個班，這個班只有被害人一人在值。這個班是在配電室接電話，看有無
    臨時狀況發生，如有的話要通知主管，當天被害人並不是要去交接修理電話線的
    班，中班不需要接修理電話的班。在配電室的人員值班的性質不一樣，早班的人
    接到維修單一定要出去工作，中班與晚班只要在配電室值勤，不需要出去維修，
    中班或晚上如有接到維修單就放著，等隔天早班來維修等語，證人陳金傳即設備
    課課長於原審證稱：設備課派員到其他單位維修的流程一是口頭通知當天值班的
    人員去維修，二是用維修單，口頭通知是比較緊急的時候，維修單並無指定特定
    人員，係由當天值班的人員前往修理。被害人是值三點的中班，中班的時間是下
    午三點到晚間十一時三十分，值班的內容是管理全廠有無跳電的情形，要馬上處
    理等語，足徵被害人於九十年八月六日下午三時起雖值勤配電室中班工作，然維
    修電話線並非被害人當日業務之範圍。再關於被害人於是日下午三時許至前開維
    修電話線之場所，是否基於指示前往，或係自行前往乙節，被告丙○○及乙○○
    均一致辯稱：係被害人自行前往等語，證人陳金傳於檢察官九十年八月二日偵訊
    中證稱：九十年八月六日發生事故前並沒有人叫被害人去，是被害人自己去的，
    被害人當日並沒有這項工作（按指修理電話線之工作），修理電話線是己○○的
    工作等語，於原審證稱：當天被害人到班後，並無被指派去修理電話線路等語，
    證人己○○於警詢中證稱：伊是在製品課辦公室樓上接電話線，伊於下午四時四
    十分下班，被害人大約下午三時許來二樓說要幫忙。被害人問伊有什麼事，伊稱
    在檢查電話線，有幾分鐘都沒有聽到被害人說話，後來就聽到碰的一聲，被害人
    就掉下去等語，證人陳嘉昇即製品課課長於警詢時證稱：因為辦公室的電話不通
    ，所以才通知設備課前來修理，但是有修理師父前來修理。被害人是來找修理師
    父的，被害人是問辦公室外的同仁得知修理師父在二樓查線才會上去找修理師父
    等語，自難認定被害人當日係接受陳金傳或被告乙○○等人指示，而前往墜落之
    地點，故本件被害人雖因從天花板上失足墜落地面，不幸死亡，然此是否構成「
    職業災害」，亦屬有疑。
(三)卷附職業災害檢查報告雖指稱：本件雇主對於高度二公尺以上之處所進行作業，
    勞工有墜落之虞者，未採取張掛安全網或使勞工使用安全帶等而致被害人墜落死
    亡，涉嫌違反勞工安全衛生法第五條第一項第五款及勞工安全衛生設備設施規則
    第二百二十五條之規定，被告丙○○為執行業務之人，為防止勞工於高處天花板
    維修電話線路作業時，發生墜落危險，應依勞工安全衛生法第五條第一項第五款
    及勞工安全衛生設備設施規則第二百二十五條之規定採取張掛安全網或使勞工使
    用安全帶等防止墜落之措施，且依當時情況應注意，並能注意，竟疏於注意，致
    使被害人墜落死亡，其違反法令特別注意義務，疏於注意之行為與被害人死亡有
    相當因果關係，涉犯刑法第二百七十六條第二項之罪嫌云云。惟按勞工安全衛生
    及開口部分等除外）進行作業，勞工有墜落之虞者，應以架設施工架等方法設置
    工作台。雇主依前項規定設置工作台有困難時，應採取張掛安全網，使勞工使用
    安全帶等防止因墜落而致勞工遭受危險之措施。又雇主對於在高度二公尺以上之
    高處作業，勞工有墜落之虞者，應使勞工確實使用安全帶、安全帽及其他必要之
    防護具，前項規定經雇主採安全網等措施者，不在此限，同規則第二百八十一條
    亦定有明文，是以在高度二公尺以上之處所進行作業，如因設置工作台，有困難
    時，非不得以其他防止墜落之措施如張掛安全網，或使勞工使用安全帶、安全帽
    等防護具等安全設備代之，從而有關勞工有墜落之虞之作業場所，其安全設備之
    品課辦公室天花板，天花板離地高約四點五公尺，天花板上留有電線，當時原由
    ：當時製品課有電線不通之情形，伊等就填維修單給設備課處理，設備課即派人
    維修等語，是以本件係因製品課電話線路故障，由設備課派員處理，而因電話線
    係分佈在製品課天花板上，始在天花板上作業，足見前開維修電話線之作業場所
    ，應屬臨時性、機動性之作業場所，而非固定性、常設性、長期性之作業場所，
    作業地點會隨電話線之分佈變更，作業時間亦屬短暫，倘強令被告大同公司及丙○○於廠房每個留有電話線之天花板，於維修電話線時，均必須設置工作台或張
    掛安全網，恐非適宜。再觀察前開維修電話線之作業場所，為天花板之上方，下
    方則為製品課之辦公室，案發現場之天花板旁，設置有鐵欄杆（高約一點零三公
    尺），有北區勞動檢查所前開職業災害檢查報告書乙紙在卷可按，亦即維修之勞
    工，必須跨越始得進入，依前開作業場所之性質，倘勞工確實使用安全帽、安全
    帶等物，應即能避免發生墜落之災害。況本件實際維修電話線之設備課職員己○○維修電話線時，有攜帶安全帽及安全鎖等防止墜落職業災害之防護具等防護措
    施等情，已據證人己○○於原審證述明確，且卷附大同公司板橋廠電氣作業安全
    規範亦規定「三、電氣作業安全之規定３、工作須知３─１電桿或高處作業必須
    戴安全盔及安全帶」，自難認定被告大同公司及丙○○未提供足夠之安全帽、安
    全帶及安全鎖等設備。從而北區勞動檢查所職業災害檢查報告書認被告丙○○及
    大同公司違反勞工安全衛生法第五條第一項第五款及勞工安全衛生設施規則第二
    百二十五條之規定，稍嫌速斷。況被害人係自行前往己○○維修電話線路之作業
    場所，是以被告丙○○能否預見被害人在不負責維修業務之配電室值中班勤務時
    ，會自行前往己○○負責維修之作業場所，並督促被害人使用安全帽、安全帶等
    防護具，以避免被害人失足墜落，亦有疑問，尚難遽謂被告丙○○有業務過失致
    死犯行。
(四)被告乙○○於檢察官偵訊時固陳稱：「（問：九十年八月六日下午丁○○要去修
    理電路你知道？）我知道，我是他帶班師父，而他當時已快要下班，而他說他要
    去看一下，平常我就叫他注意安全，但這次我未和他一起過去」等語，但亦堅指
    ：並非所有之工作需伊在場帶班指導，本件維修電話線的部分非屬配電室值班人
    員之業務等語，且證人陳金傳於檢察官九十年八月二日偵訊中證稱：被害人係在
    配電室工作，負責電信的維護管理，而專門配電工作才需要有執照，被害人剛調
    來二個月，還在學習階段，要三個月才可考電工執照等語，是以有關配電的工作
    ，需有執照，而被害人僅係在學習如何配電的階段，並不能夠單獨為配電工作，
    然本件被害人係前去幫忙己○○，己○○當時係從事維修電話線之工作，而維修
    電話線並非配電工作，無需電工執照，自難認定該維修電話線之工作亦需被告乙○○陪同始能為之。是以公訴人認被告乙○○應注意能注意所帶班之被害人應領
    有執照始得為配電工作，竟疏未注意，任由未取得執照之被害人至製品課為維修
    電話之配電工作，自有過失云云，容有誤會。
(五)告訴人戊○○、金佳臻固指訴被告丙○○、乙○○、大同公司涉有上開罪嫌，惟
    告訴人等均非大同公司員工，於案發時亦未在場，並未親身見聞事件發生之經過
    ，自無法依告訴人之指訴即推論被告等確有前開犯行。再被害人丁○○因本件工
    作，自高處墜落，頭部外傷，顱內出血致死，固經檢察官督同法醫師相驗屍體，
    製有勘驗筆錄、相驗屍體證明書及驗斷書各一紙在卷為證，惟僅能證明被害人自
    高處墜落，導致顱內出血死亡之事實，亦不能作為被告丙○○及大同公司未設置
    符合標準之必要安全衛生設備以及被告丙○○、乙○○業務過失致死犯行之證據
    。
(六)綜上所述，公訴人所舉之證據尚不能使法院獲得被告丙○○、乙○○及大同公司
    有罪之確信，被告丙○○、乙○○所辯尚屬可採。此外，復查無其他積極證據足
    認被告等涉有公訴人所指犯行，自屬不能證明被告等犯罪。
六、原審因予諭知被告等無罪之判決，經核尚無違誤。公訴人循告訴人請求上訴，意
    旨略以：（一）本案於九十年八月六日下午十五時二十分許，在被告大同公司台
    北縣土城市○○路○段三一五號板橋場製品課發生死亡事故後，依勞工安全衛生
    法第二十八條之規定，事業單位工作場所發生死亡災害者，雇主應於二十四小時
    內報告檢查機關，除必要之急救、搶救外，雇主非經司法機關或檢察官許可，不
    得移動或破壞現場。然被告大同公司、其他被告及公司員工等，卻未立即報警處
    理，遲至九十年八月七日下午二十一時始報案，延誤報案處理時機，且案發現場
    已被處理清洗並破壞過，被告公司所為已違反勞工安全衛生法第二十八條之規定
    ，被告等並另構成勞工安全衛生法第三十二條之罪，原審就此部分未加斟酌，已
    有疏漏。（二）被害人丁○○在大同公司服務七年，原本擔任警衛工作，此次被
    「輪調至設備課配電室工作才二個月」，負責的工作包括「配電的工作」及「電
    信的維護管理」，而「配線工作（包括維修電信、電話線路）要有老師父帶領一
    同工作，約要二年左右才能瞭解全公司的配置，才能輪班」，乃丁○○才學習二
    個月，並無配電執照（按照規定應有執照才可配電），卻被派至現場偕同己○○
    工作（己○○亦是學習階段，於同日下午六時四十分下班，當日在製品課辦公室
    二樓接電話線，係由主任「陳金傳」指派工作），按規定應有合格之人帶領，但
    竟無帶班師父在場，任由二名尚在學習階段的技術員在現場工作，被告公司及管
    理人員之指派職務顯有過失。再被害人丁○○絕非無緣無故至案發現場工作，因
    為當時僅係學習階段，若無派工單或被告等之指示，絕不會至現場工作，而己○○於當日十六時四十分即要下班，亦不會知道被害人丁○○要接班，是以被害人
    丁○○應係接受公司之指示至現場工作，參諸當時製品課辦公室在場之證人陳嘉
    昇於九十年八月八日下午十五時三十分偵訊時供稱：係因製品課辦公室的電話不
    通，才通知設備課前來修理等語自明。（三）案發現場之工作場所之天花板高度
    達四、五公尺，勞工在該處作業有墜落之虞，卻沒有任何安全措施，如張掛安全
    網等或可讓勞工使用安全帶之設施並督促使用，而僅用木頭釘成方格形狀，再由
    薄木板由下往上釘只能不讓灰塵落下，並不能承受重壓，有證人陳嘉昇之證詞及
    現場照片、圖說附卷可查，且被告大同公司違反勞工安全衛生法第五條第一項第
    五款及勞工安全衛生法設施規則第二二五條，未於工作場所設置符合標準之必要
    安全衛生設備，例如設置安全網等，亦未為設置可供使用安全帶之設施，並善盡
    督促使勞工使用防護具及安全帶之注意義務，致被害人丁○○自四點五公尺高之
    天花板墜落，涉犯勞工安全衛生法第三十一條規定及刑法第二七六條規定之罪，
    亦有行政院勞工委員會北區勞動檢查所九十年十月三日台九十勞北檢製字第五二
    六０一三號函可證，原審雖認定本件被害人墜落之地點，非特定之維修電話線或
    其他工作目的而設之場所，並不符合勞工安全衛生法第五條第一項所定之「作業
    場所」。惟依社會生活經驗，天花板上之空間實為各類電話線、電線及其他管線
    所必須經過與配置之空間，而被害人為設備課配電組之技術員，天花板內之空間
    即為特定維修線路工作目的之場所，參諸現場天花板內之空間甚大，且留有空窗
    可供進入，顯然係供維修電路所使用，易言之，電話線及各類線路分佈在製品課
    天花板上，距離地面有四點五公尺之遙，就維修工作而言，在天花板上作業，係
    屬經常性之作業場所，作業地點會隨電話線之分佈而擴大至整個廠房，而作業時
    間亦隨之延長，依勞工安全衛生法第五條第一項規定，被告公司應設置符合標準
    之必要安全衛生設備，至少應掛安全網，尤其天花板距地面達四點五公尺，勞工
    於其上工作時有墜落之虞，雇主平日即應注意勞工工作時之生命、身體及健康之
    安全，並有提供勞工安全工作環境之義務。況勞工安全衛生設施規則為一般勞工
    工作場所安全衛生設備、措施之最低標準，如一般公寓大樓並非工作場所，但為
    人身安全，亦設置安全網者所在多有。故原審認為倘強令被告大同公司及丙○○
    於廠房每個留有電話線之天花板，於維修電話線時，均必須設置工作台或張掛安
    全網，恐非適宜云云，係未考量憲法及勞工安全衛生法保障勞工人身安全之立法
    意旨而有違誤。其次，勞工安全衛生設施規則第二百八十一條規定：「雇主對於
    在高度二公尺以上之高處作業，勞工有墜落之虞者，應使勞工確實使用安全帶、
    安全帽及其他必要之防護具，前項規定經雇主採安全網等措施者，不在此限。」
    ，其意旨在於勞工於高度二公尺以上之高處作業應有防護具，僅於設有安全網等
    措施者，可不須防護具，非謂勞工於高度二公尺以上之高處作業時有防護具，即
    可不必設置安全網等，況被告等於事故發生之工作場所並未設置可供使用安全帶
    等之標準必要設備，而於被害人工作時，亦未有管理人員確實監督是否有確實使
    用安全帶、安全帽及其他必要之防護具，事實上被害人當時亦無設備可供使用安
    全帶，豈容被告等推諉責任。再觀察事故現場，並無任何可供使用安全帶之設施
    ，顯見被告等平日即疏於注意勞工安全，故而違反勞工安全衛生法第五條及勞工
    安全衛生設施規則第二百八十一條之規定，否則何以於行政院勞工委員會北區勞
    動檢查所檢查後，即於該事故現場加裝安全網並加強防護及管理，顯然平日被告
    等即知該處具有危險性，卻對於該處設置防護措施及管理疏於注意，終導致被害
    人於工作時自天花板墜落死亡，自有過失，原審認定事實係屬違誤。（四）原判
    決認為並無證據足資證明被害人當日係接受陳金傳或被告乙○○等之指示，前往
    墜落之地點，是雖被害人因自天花板失足墜落地面，不幸死亡，然此是否構成「
    職業災害」，亦屬有疑云云。惟查：己○○與被告乙○○係早班，皆執勤到四點
    四十分，而被害人係值中班，二個班有一個小時的重疊，己○○因製品課辦公室
    電話不通而受通知至現場檢修，且尚在學習階段，如被害人非受被告公司或其管
    理人員之指示接替或幫忙己○○，豈會無緣無故到事故現場，觀之被告乙○○於
    檢察官九十年九月六日訊問筆錄供稱：伊知道九十年八月六日下午丁○○要去修
    理電路等語，於九十一年十二月二十四日訊問筆錄供稱：那個工作地方我親自帶
    他去二次，且我都有向他說要注意欄杆，而他自己去，沒有告訴我，若我知他去
    ，我一定要他不要去等語，於原審九十二年七月四日訊問時供稱：當天的修護班
    是我跟己○○，被害人只是值班，值班的工作只是聽電話，如果修護班有遇到一
    些要修護情形不一定要我跟在旁邊學習，如果我有跟他們同班的話，我會帶他們
    一起出去，被害人如果值中班，我也有勤務的時候，有時候被害人也會跟在我旁
    邊學習，被害人有跟我說他要去幫己○○的忙，己○○是在製品課的二樓維修電
    話線，被害人就過去找己○○，被害人是學習有關維修的工作，有關維修電話線
    部分也都是學習的範圍等語，已足證明被告乙○○對於己○○及被害人至製品課
    的二樓及天花板內空間維修電話線知情，且其對於該天花板內空間之危險性亦知
    之甚詳，卻疏於注意，自認為與電器無關並未隨同注意監督，因而放任二名尚在
    學習階段之技術員，在危險無任何防護設施之天花板空間內檢修電話線，已有過
    失。此外，維修之工作不論電線或電話線，是否為被害人日常之職務活動，應從
    工作性質及職務內容觀之，被害人於事故當日值中班係非經常性，雖被告等辯稱
    值中班者並不用擔任修護工作，然而被害人當日既係執行日常職務活動而死亡，
    即構成職業災害。（五）原審認為有關配電的工作，固需有執照，但被害人係在
    學習如何配電的階段，並不能夠單獨為配電工作，自無須執照云云，然本件被害
    人係前去幫忙己○○，己○○當時係從事維修電話線之工作，而維修電話線顯非
    配電工作，無需執照，且乏證據證明維修電話線之工作亦需被告乙○○之陪同始
    能為之云云。惟查：維修電話線係屬配電組工作之內容，雖非如電線涉及電氣而
    有危險性，但於配電組工作即須具有配電執照之資格無庸置疑，在取得執照前，
    對於配電組相關之工作內容，被告等即須隨時從旁指導協助，直到取得執照學習
    完成為止，不能因配電組工作內容或與配電執照無直接關係，即可輕忽放任其自
    行操作，況專業經驗之傳承，尚包括保障自身工作安全之傳授。本件被害人僅學
    習二個月，竟無人在現場指導，而現場另一工人己○○亦尚在學習階段，被告等
    明知事故現場工作環境有其危險性，卻放任其二人自行操作，終導致事故發生，
    被告等對於死者之死亡即有過失云云，指摘原判決不當。惟查：（一）被告等是
    否違反勞工安全衛生法第二十八條之規定，而應構成勞工安全衛生法第三十二條
    之罪，未據起訴，原審就此部分未加斟酌，於法無違。（二）證人即於案發當時
    在製品課天花板從事修理電話線之大同公司設備課員工己○○於原審證稱：當天
    值班有其與被告乙○○，其值勤到四點四十分，但下一個班次三點就要來，二個
    班有一個小時的重疊，被害人是下一個班，這個班只有被害人一人在值。這個班
    是在配電室接電話，看有無臨時狀況發生，如有的話要通知主管，當天被害人並
    不是要去交接修理電話線的班，中班不需要接修理電話的班。在配電室的人員值
    班的性質不一樣，早班的人接到維修單一定要出去工作，中班與晚班只要在配電
    室值勤，不需要出去維修，中班或晚上如有接到維修單就放著，等隔天早班來維
    修等語，證人陳金傳即設備課課長於原審證稱：設備課派員到其他單位維修的流
    程一是口頭通知當天值班的人員去維修，二是用維修單，口頭通知是比較緊急的
    時候，維修單並無指定特定人員，係由當天值班的人員前往修理。被害人是值三
    點的中班，中班的時間是下午三點到晚間十一時三十分，值班的內容是管理全廠
    有無跳電的情形，要馬上處理等語，足見被害人於九十年八月六日下午三時起雖
    在配電室執勤中班工作，但維修電話線並非被害人當日業務之範圍。再者，證人
    陳金傳於檢察官九十年八月二日偵訊中證稱：九十年八月六日發生事故前並沒有
    人叫被害人去，是被害人自己去的，被害人當日並沒有這項工作（按指修理電話
    線之工作），是己○○的工作等語，於原審證稱：當天被害人到班後，並無被指
    派去修理電話線路等語，證人己○○於警詢中證稱：伊是在製品課辦公室樓上接
    電話線，伊於下午四時四十分下班，被害人大約下午三時許來二樓說要幫忙。被
    害人問伊有什麼事，伊稱在檢查電話線，有幾分鐘都沒有聽到被害人說話，後來
    就聽到碰的一聲，被害人就掉下去等語，證人陳嘉昇即製品課課長於警詢時證稱
    ：因為辦公室的電話不通，所以才通知設備課前來修理，但是有修理師父前來修
    理。被害人是來找修理師父的，被害人是問辦公室外的同仁得知修理師父在二樓
    查線才會上去找修理師父等語，足見被害人於是日下午三時許至前開維修電話線
    之場所，係自行前往找己○○，難以認定係接受陳金傳或被告乙○○等或他人之
    指示，而前往墜落之地點。至當時製品課辦公室在場之陳嘉昇於九十年八月八日
    下午十五時三十分偵訊時固供稱：係因製品課辦公室的電話不通，才通知設備課
    前來修理等語，但當時設備課之員工己○○既已前往修理，自難推定被害人亦係
    受被告乙○○等或他人之指示前往修理，公訴人以被害人丁○○當時僅係學習階
    段，若無派工單或被告等之指示，絕不會至現場工作云云，無臆測之詞，不足採
    信。（三）依證人陳嘉昇之證詞及現場照片、圖說，案發現場工作場所之天花板
    高度固高達四、五公尺，且未張掛安全網等或可讓勞工使用安全帶之設施供勞工
    使用，而僅用木頭釘成方格形狀，再由薄木板由下往上釘，防止灰塵落下。然查
    ：有關勞工有墜落之虞之作業場所，其安全設備之設置，應視作業之性質與場地
    而定，而本件災害發生之地點係在大同公司板橋廠製品課辦公室天花板，天花板
    離地高約四點五公尺，天花板上留有電線，當時係因製品課電話線路故障，由設
    備課派指己○○進行處理，而因電話線係分佈在製品課天花板上，乃在天花板上
    作業，亦即前開維修電話線之作業場所，應屬臨時性、機動性之作業場所，而非
    固定性、常設性、長期性之作業場所，作業地點會隨電話線之分佈變更，作業時
    間亦短暫，有如前述，是如被告大同公司及丙○○於廠房每個留有電話線之天花
    板，於維修電話線時，均必須設置工作台或張掛安全網，恐非適宜。況被害人並
    非受被告大同公司或其餘被告指派前往上址維修電話線路，且實際維修電話線之
    防護具等防護措施等情，已據證人己○○於原審證述明確，參諸卷附大同公司板
    橋廠電氣作業安全規範亦規定「三、電氣作業安全之規定３、工作須知３─１電
    桿或高處作業必須戴安全盔及安全帶」，自難認定被告大同公司及丙○○未提供
    足夠之安全帽、安全帶及安全鎖等設備，是以北區勞動檢查所職業災害檢查報告
    書認被告丙○○及大同公司違反勞工安全衛生法第五條第一項第五款及勞工安全
    衛生設施規則第二百二十五條之規定，難稱允洽，自不足據為不利於被告等之認
    定。（四）被告乙○○於檢察官九十年九月六日訊問筆錄固供稱：伊知道九十年
    八月六日下午丁○○要去修理電路等語，但同時亦供稱：「我是他帶班師父，而
    他當時已快要下班了，而他說要去看一下，而平常我就有叫他注意安全，但這次
    我未和他一起過去」等語，且於九十一年十二月二十四日訊問筆錄供稱：那個工
    作地方我親自帶他去二次，且我都有向他說要注意欄杆，而他自己去，沒有告訴
    我，若我知他去，我一定要他不要去等語，於原審九十二年七月四日訊問時供稱
    ：當天的修護班是我跟己○○，被害人只是值班，值班的工作只是聽電話，如果
    修護班有遇到一些要修護情形不一定要我跟在旁邊學習，如果我有跟他們同班的
    話，我會帶他們一起出去，被害人如果值中班，我也有勤務的時候，有時候被害
    人也會跟在我旁邊學習，被害人有跟我說他要去幫己○○的忙，己○○是在製品
    課的二樓維修電話線，被害人就過去找己○○，被害人是學習有關維修的工作，
    有關維修電話線部分也都是學習的範圍等語，自僅能證明被告乙○○對於被害人
    至製品課欲找己○○一事知情，尚難認定被告乙○○明知被害人至製品課二樓天
    花板內空間維修電話線，且對於該天花板內空間之危險性亦有所認識，尚難認其
    疏於注意，未隨同注意監督，而任令二名尚在學習階段之技術員，在危險無任何
    防護設施之天花板空間內檢修電話線，係有過失。（五）本件被害人於是日下午
    三時許至前開維修電話線之場所，係自行前往找己○○，而非接受陳金傳或被告
    乙○○等或他人之指示工作，有如前述，難認被告等明知事故現場工作環境有其
    危險性，卻放任被害人與己○○從事維修電話線之工作。再被害人雖任職配電室
    ，但僅在學習階段，因未從事危險性工作，亦無須電工執照，是以公訴人以被害
    人在取得執照前，對於配電組相關之工作內容，仍具有危險性，被告等即須隨時
    從旁指導協助，直到取得執照學習完成為止，不能因配電組工作內容或與配電執
    照無直接關係，即罔顧保障勞工自身工作安全之傳授，或輕忽放任其自行操作，
    乃被告等明知事故現場工作環境有其危險性，卻放任學習僅二個月之被害人及尚
    在學習階段之己○○自行操作，終導致事故發生，對於被害人之死亡即有過失云
    云，亦嫌速斷。公訴人循告訴人請求上訴，執此指摘原判決不當，為無理由，應
    予駁回。
七、被告大同公司經合法傳喚無正當理由不到庭，爰不待其陳述逕行判決。
據上論斷，應依刑事訴訟法第三百六十八條、第三百七十一條，判決如主文。
本案經檢察官黃柏齡到庭執行職務
中　　　華　　　民　　　國　　九十三　　年　　　五　　　月　　 十二 　　日
                                臺灣高等法院刑事第六庭
                                    審判長法  官  陳　春　秋
                                          法  官  王　麗　莉
                                          法  官  高　明　哲
右正本證明與原本無異。
如不服本判決，應於收受送達後十日內向本院提出上訴書狀，其未敘述上訴之理由者
並得於提起上訴後十日內向本院補提理由書（均須按他造當事人之人數附繕本）。
                                          書記官  李  垂  福
中　　　華　　　民　　　國　　九十三　　年　　　五　　　月　　 十四 　　日
